臺灣桃園地方法院行政訴訟判決　　　　　110年度交字第154號

原　　　告　李昆原　
被　　　告　桃園市政府交通事件裁決處

代　表　人　張丞邦　
訴訟代理人　黃一鳴律師
上列當事人間交通裁決事件，原告不服被告民國110 年3 月12日
桃交裁罰字第58－D59A11175 號裁決，及被告於90年5 月20日所
為逕行註銷原告駕駛執照之易處處分( 當時裁罰機關為交通部公
路總局新竹區監理所桃園監理站) ，提起行政訴訟，本院判決如
下：
    主  文
一、確認被告於90年5 月20日所為逕行註銷原告駕駛執照之易處
    處分( 當時裁罰機關為交通部公路總局新竹區監理所桃園監
    理站) 無效。
二、訴訟費用新臺幣參佰元由被告負擔。
三、被告應給付原告新臺幣參佰元。
    事實及理由
壹、程序方面：
一、按「( 第1 項) 訴狀送達後，原告不得將原訴變更或追加他
    訴。但經被告同意或行政法院認為適當者，不在此限。…(
    第3 項) 有下列情形之一者，訴之變更或追加，應予准許：
    …二、訴訟標的之請求雖有變更，但其請求之基礎不變。」
    行政訴訟法第111 條第1 項、第3 項第2 款分別定有明文。
    經查，本件原告係因不服被告民國110 年3 月12日桃交裁罰
    字第58－D59A11175 號違反道路交通管理事件裁決書( 下稱
    原處分) ，及被告於90年5 月20日所為逕行註銷原告駕駛執
    照之易處處分( 下稱系爭易處處分) 而提起本件行政訴訟，
    並聲明：撤銷原處分及易處處分。又當時為系爭易處處分之
    裁罰機關雖為交通部公路總局新竹區監理所桃園監理站，惟
    該監理所之業務已經由被告所承受，此並經被告訴訟代理人
    於本院110 年11月29日言詞辯論期日所自陳( 見本院卷第41
    頁反面) ，是原告對於系爭易處處分不服，自得以桃園市政
    府交通事件裁決處為被告。又原告於本院上開期日撤回對於
    原處分之起訴，並聲明：「確認交通部公路總局新竹區監理
    所桃園監理站，於90年5 月20日逕行註銷原告之汽車駕駛執
    照1 年之易處處分無效」等語( 見本院卷第41頁反面) ，又
    被告對於原告上開訴之變更並無意見，且原告訴之聲明雖由
    撤銷易處處分變更為確認易處處分無效，但其請求之基礎不
    變。故依首揭法條規定，原告訴之變更，應予准許。
二、本件係因原告不服被告所為道路交通管理處罰條例（下稱處
    罰條例）第8 條之裁決而提起撤銷訴訟，依行政訴訟法第23
    7 條之1 ，應適用交通裁決事件訴訟程序。本件因卷證資料
    已經明確，本院依行政訴訟法第237 條之7 規定，不經言詞
    辯論，直接裁判。
貳、實體方面：                                  
一、事實概要：
    原告於88年1 月29日駕駛GO-6968 自用小客車，因違反處罰
    條例第56條( 在設有禁止停車標誌、標線之處所停車者) 規
    定，經警方攔查舉發( 單號：728172) 裁處罰鍰新臺幣( 下
    同) 1,200 元，惟原告仍未繳納罰鍰，亦未提起申明異議，
    復經當時裁罰機關( 交通部公路總局新竹區監理所桃園監理
    站) ，於90年4 月4 日開立裁決書，同年4 月10日完成送達
    ，旋依裁罰主文說明二所述規定辦理，自90年5 月20日逕行
    註銷原告之汽車駕駛執照1 年（即系爭易處處分）。原告不
    服系爭易處處分，於是提起本件行政訴訟。
二、原告主張及聲明：
（一）主張要旨：原告因發生本件違規後，需要保險理賠時，才
      知道自己之駕照已被吊銷，嗣經原告查證後，駕照吊銷之
      原因為「易處逕註」，並經原告查證相關行政法院之判決
      ，知道「易處逕註」為「無效行政罰」，是懇請本院詳查
      ，以使原告重回正常工作。
（二）聲明：確認交通部公路總局新竹區監理所桃園監理站，於
      90年5 月20日逕行註銷原告之汽車駕駛執照1 年之易處處
      分無效」。
二、被告答辯及聲明：
（一）答辯要旨：
    1.原告駕駛執照註銷之部分，依現行處罰條例第65條第2 項
      規定：「於九十五年六月三十日前，十年內，汽車所有人
      、駕駛人因違反前項第三款修正前罰鍰不繳納，經易處吊
      銷汽車牌照或駕駛執照者，得於五年內繳清罰款後，申請
      核發。」，據被告110 年1 月14日桃交裁申字第11000010
      93號函略以：「…查臺端於88年1 月29日駕駛GO-6968 號
      車，因違反道路交通管理處罰條例第56條( 在設有禁止停
      車標誌、標線之處所停車者) 規定，經警方攔查舉發( 單
      號：728172) 裁處罰鍰1,200 元，惟臺端仍未繳納罰鍰，
      亦未提起申明異議，復經當時裁罰機關( 交通部公路總局
      新竹區監理所桃園監理站) ，於90年4 月4 日開立裁決書
      ，同年4 月10日完成送達，旋依裁罰主文說明二所述規定
      辦理，自90年5 月20日逕行註銷臺端汽車駕照1 年，核無
      違誤…」，是以，原告前有違規行為遭舉發而未於期限內
      繳清罰款並申請核發駕駛執照，故其駕駛執照仍為註銷狀
      態。況原告本即應注意於駕駛時是否仍執有駕駛執照，否
      則不得駕駛汽車，故縱使原告係疏未注意仍為駕駛車輛之
      行為，仍屬具有過失而應予處罰。
    2.按違規時處罰條例第87條第1 項規定：「受處分人，不服
      第八條主管機關所為之處罰，得於接到裁決書之翌日起二
      十日內，向管轄地方法院聲明異議。」，當時裁罰機關交
      通部公路總局新竹區監理所桃園監理站所開立之第000000
      號違反道路交通管理事件裁決書，依裁決查詢報表可知，
      已於90年4 月10日合法送達；則原告如有不服，自當依前
      開法條所定之法定救濟期間20日內向管轄地方法院聲明異
      議，而該20日之合法聲明異議即自合法送達上開裁決書之
      翌日起算，應於20日內聲明異議，然原告逾期未聲明異議
      ，系爭裁決書即已確定。
    3.綜上所述，被告依法裁處，應無違誤。
（二）並聲明：駁回原告之訴。
四、爭點：系爭易處處分，是否合法？
五、本院之判斷：
（一）系爭易處處分，並不合法：
    ■茷騿u汽車駕駛人，有下列情形之一者，處新臺幣6,000 元
      以上12,000元以下罰鍰，並當場禁止其駕駛：四、駕駛執
      照業經吊銷、註銷仍駕駛小型車或機車」，處罰條例第21
      條第1 項第4 款定有明文。次按「汽車駕駛執照為駕駛汽
      車之許可憑證，由駕駛人向公路監理機關申請登記，考驗
      及格後發給之。汽車駕駛人經考驗及格，未領取駕駛執照
      前，不得駕駛汽車」，道路交通安全規則（下稱道安規則
      ）第50條第1 項所明定。
    ■狾葦騿u汽車所有人、駕駛人違反道路交通管理，經主管機
      關裁決後逾15日未向管轄地方法院聲明異議，或其聲明異
      議經法院裁定確定，而不依裁決或裁定繳納罰鍰或不繳送
      汽車牌照、駕駛執照者，依左列規定處理之：三、罰鍰不
      繳者，按其罰鍰數額，易處吊扣汽車牌照或駕駛執照1 個
      月至3 個月；不依期限繳送汽車牌照或駕駛執照者，吊銷
      其汽車牌照或駕駛執照」，行為時處罰條例第65條第1 項
      第3 款（即86年1 月22日修正公布）定有明文。核其規定
      之性質，乃受處分人逾期未履行處罰條例第65條第1 項本
      文所規定繳納罰鍰義務之行為，所為吊扣或吊銷駕照或汽
      車牌照之處分（統稱為易處處分），核係限制、剝奪汽車
      行駛權利之裁罰性不利處分，屬行政罰法第2 條第1 款、
      第2 款所定其他種類之行政罰。準此，倘裁罰機關，就關
      於罰鍰逾期不繳納之處理部分，如於裁罰作成時，受處分
      人是否有違反不遵期繳納罰鍰之事實尚未發生在先，則其
      所為上開易處處分之法律構成要件即尚未實現，而裁罰機
      關尚未取得依行為時之處罰條例第65條第1 項第3 款規定
      作成該加重處罰（即易處處分）之權限，即不得據此規定
      予以易處吊扣期間或吊銷受處分人之駕駛執照或汽車牌照
      ，而係待受處分人確有不遵期繳納罰鍰之違規行為後（即
      構成要件實現後），始得再依處罰條例第65條第1 項第3
      款規定另為易處吊扣或吊銷受處分人之駕駛執照或汽車牌
      照之處分，並再分別作成上開易處處分並分別為送達。否
      則，裁決機關未另分別為吊扣或吊銷駕駛執照或汽車牌照
      處分，並送達處分人，即不生其駕駛執照之吊扣或經吊銷
      之效力，此並有104 年度高等行政法院及地方法院行政訴
      訟庭法律座談會提案二之研討意見足參。準此，縱受罰鍰
      之處分，若當事人未於期限內繳納者，裁決機關所為「逕
      行註銷」之處分，仍應送達當事人，始生處分之效力。
    ■悛p按交通部93年1 月27日交路( 1)字第0930000934號函文
      表示略以：「一、查行政程序法第110 條第1 項規定…，
      故道路交通違規行為依道路交通管理處罰條例各條文規定
      應處逕行註銷駕駛執照處分，其處罰當依上開行政程序法
      規定於『送達相對人』時，方生『逕行註銷駕駛執照』之
      效力，亦即有關上開逕行註銷駕駛執照處分，如未依行政
      程序法第1 章第11節之送達相關規定完成送達者，當不生
      『逕行註銷駕駛執照』效力，亦無『仍不知自己駕照遭註
      銷，仍在駕車』之疑慮。二、民眾如有不知自己駕照遭註
      銷而於事後方由其他方式得知之情形，當可向處罰機關查
      詢、反映或申訴，本部已責成公路總局轉請轄屬監理裁罰
      機關，確依相關規定完成送達效力者方可執行逕行註銷駕
      駛執照處分，以維民眾權益」等語觀之，交通部亦明白向
      其轄下所屬之各監理機關表示，若有逕行註銷駕駛執照處
      分時，亦應按照行政程序法等相關規定為送達，始對處分
      之相對人生「逕行註銷」之效力。
    ■迡_按「行政處分有下列各款情形之一者，無效：一、不能
      由書面處分中得知處分機關者。二、應以證書方式作成而
      未給予證書者。三、內容對任何人均屬不能實現者。四、
      所要求或許可之行為構成犯罪者。五、內容違背公共秩序
      、善良風俗者。六、未經授權而違背法規有關專屬管轄之
      規定或缺乏事務權限者。七、其他具有重大明顯之瑕疵者
      」，行政程序法第111 條定有明文。本條係仿自德國聯邦
      行政程序法第44條而來（見行政院版行政程序法草案第95
      條及陳婉真委員等提案版第74條之說明）。其中第7 款「
      其他具有重大明顯之瑕疵者」所仿之德國聯邦行政程序法
      第44條第1 項係規定：「行政處分有特別重大之瑕疵，依
      其一切足以斟酌之情形，加以合理之判斷，可認為明顯者
      ，無效」本條之原草案即行政院版行政程序法草案第95條
      說明欄載：「一本條規定行政處分無效之判斷標準。二…
      …行政處分之瑕疵須達重大，且依一般人合理之判斷甚為
      明顯而一目了然者，始為無效…」（陳婉真委員提案版之
      說明亦同）據上述可知，判斷行政程序法第111 條第7 款
      之行政處分所具重大瑕疵是否明顯，應斟酌與行政處分有
      關之一切情形，予以合理判斷之。
    ■浀A按行政程序法第93條第1 項規定，行政機關作成行政處
      分無裁量權者，以法律有明文規定或為確保行政處分法定
      要件之履行而以該要件為附款內容者，得為「期限」、「
      條件」、「負擔」、「保留行政處分之廢止權」、「保留
      負擔之事後附加或變更」等附款之記載。上開規定所稱「
      為確保行政處分法定要件之履行而以該要件為附款內容」
      ，係就授益行政處分而言，負擔處分不生「為確保行政處
      分法定要件之履行」而能「以該要件為附款內容」之問題
      。依行為時處罰條例第65條第1 項第3 款規定，汽車所有
      人、駕駛人經裁處罰鍰之處分，處分形式或實質確定後而
      不依限期繳納罰鍰，改為裁處吊扣駕駛執照或牌照之處分
      ；仍不依限期繳送汽車牌照或駕駛執照者，吊銷其汽車牌
      照或駕駛執照，此等易處處分性質上為「羈束處分」。惟
      處罰條例第65條第1 項第3 款並未規定主管機關就羈束處
      分得作成附條件之易處處分。又主管機關依處罰條例第65
      條第1 項第3 款作成之易處處分係負擔處分，且查無其他
      法律規定允許主管機關得作成附條件之易處處分，自亦不
      得附條件( 最高行政法院106 年度判字第633 號判決意旨
      參照)。
    ■庛g查：
    ぇ本件被告已自陳系爭易處處分並未送達予原告之事實（見
      本院卷第42頁) ，足見，系爭易處處分並未合法送達予原
      告，則依前揭按交通部93年1 月27日交路( 1)字第093000
      0934號函釋意旨，系爭處處分之逕行註銷駕駛執照處分，
      如未依行政程序法第1 章第11節之送達相關規定完成送達
      者，當不生「逕行註銷駕駛執照」效力，亦無「仍不知自
      己駕照遭註銷，仍在駕車」之疑慮。故依上揭交通部函釋
      意旨，應認不生原告之汽車駕駛執照逕行註銷之系爭易處
      處分之效力。
    え再者，系爭易處處分雖係依原告行為時之處罰條例第65條
      第1 項第3 款作成之註銷原告駕駛執照之系爭易處處分，
      惟系爭易處分係屬於羈束處分及負擔處分，依法不得附條
      件，已詳如前述，足見系爭易處處分違反行政程序法第93
      條之規定，具有瑕疵。又作成系爭易處處分之法律要件，
      除原告未依限期繳納罰鍰1,200 元（在禁止停車處所停車
      ）外，尚必須具備90年4 月4 日開立之裁處原告1,200 元
      罰鍰處分已確定之要件，惟系爭易處處分僅以原告未依限
      繳納罰鍰作為發生其所欲易處之法律效果即吊銷駕駛執照
      之要件，違反行為時處罰條例第65條第1 項第3 款規定（
      理由後述）。足見系爭易處處分係違反行政程序法第93條
      及行為時之處罰條例第65條第1 項第3 款等規定，且其違
      反規定之瑕疵均屬重大。
    ぉ由於原告行為時之處罰條例第65條第1 項第3 款適用於本
      案，係原告受處罰鍰之90年4 月4 日開立之罰鍰處分已經
      確定，及原告未依限期繳送罰鍰，作為系爭易處處分成立
      之構成要件，法律規定甚明。惟系爭易處處分不以90年4
      月4 日開立之處分已經確定，作為發生規制效果之要件，
      已與法律規定之構成要件不符合；又註銷駕駛執照處分，
      為具裁罰性之不利處分，為行政罰（行政罰法第2 條第2
      款，另參司法院釋字第418 號及第699 號解釋理由) ，涉
      及人民權利，處罰應明確，惟系爭易處處分所附條件即使
      成就，亦明顯不能自該處分內容確定是否已合法發生其所
      意欲之吊扣駕駛執照或註吊銷駕駛執照效果（亦即系爭易
      處處分作成時，90年4 月4 日開立之處分究係何時始能確
      定，則尚屬未可知）。斟酌此等與系爭易處處分相關情形
      ，合理可認系爭易處處分所具重大瑕疵明顯，依行政程序
      法第111 條第7 款，應認系爭處分無效，不發生原告之駕
      駛執照遭註銷之效力。
（三）綜上所述，本件逕行註銷原告之駕駛執照之系爭易處處分
      並未送達予原告，當不生「逕行註銷駕駛執照」之效力，
      況且因系爭易處處分亦具有重大明顯之瑕疵，係屬無效之
      處分，不發生原告之駕駛執照遭註銷之效力，均已詳如前
      述。換言之，於90年4 月4 日逕行註銷原告考領之汽車駕
      駛執照之系爭易處處分，既屬無效之處分，即不發生原告
      之駕駛執照遭註銷之效力。故本件原告訴請確認系爭易處
      處分為無效，即屬有據，為有理由，應予准許。
（四）本件判決基礎已臻明確，兩造其餘之攻擊防禦方法及訴訟
      資料經本院審酌後，核與判決結果不生影響，無一一論述
      之必要，附此敘明。
六、本件第一審裁判費為裁判費300 元，應由被告負擔，爰確定
    第一審訴訟費用額如主文第2、3項所示。
據上論結，本件原告之訴為有理由，依行政訴訟法第237 條之8
第1 項、第98條第1 項前段，判決如主文。
中　　華　　民　　國　110 　　年　　11　　月　　30　　日
　　　　　　　　　行政訴訟庭　法　官　黃漢權
上為正本係照原本作成。
如不服本判決，應於判決送達後20日內，向本院提出上訴狀並表
明上訴理由（原判決所違背之法令及其具體內容或依訴訟資料可
認為原判決有違背法令之具體事實），其未載明上訴理由者，應
於提出上訴後20日內向本院補提理由書（上訴狀及上訴理由書均
須按他造人數附繕本，如未按期補提上訴理由書，則逕予駁回上
訴），並應繳納上訴裁判費新臺幣750元。 
中　　華　　民　　國　 110　　年　　12　　月　　1 　　日
                              書記官  蕭竣升